臺灣臺南地方法院民事裁定
109年度消債職聲免字第37號
聲  請  人
即債務人    戴妤芳（原名戴慧雯、戴瑞蘭）


代  理  人  蘇暉律師（財團法人法律扶助基金會律師）  
債  權  人  台新國際商業銀行股份有限公司

代  表  人  尚瑞強  
債  權  人  磊豐國際資產管理股份有限公司

代  表  人  張司政  

債  權  人  滙誠第一資產管理股份有限公司

代  表  人  莊仲沼  

債  權  人  第一商業銀行股份有限公司

代  表  人  鄭美玲  
代  理  人  陳孟岭  
債  權  人  遠東國際商業銀行股份有限公司

代  表  人  周添財  


債  權  人  新光行銷股份有限公司

代  表  人  李明新  
代  理  人  黃良俊  
債  權  人  金陽信資產管理股份有限公司

代  表  人  林志亮  
債  權  人  永豐商業銀行股份有限公司

代  表  人  陳嘉賢  
代  理  人  呂亮毅  
債  權  人  萬榮行銷股份有限公司

代  表  人  許勝發  
債  權  人  滙豐(台灣)商業銀行股份有限公司


代  表  人  麥康裕  


債  權  人  中國信託商業銀行股份有限公司


代  表  人  利明献  


上列聲請人聲請消費者債務清理事件，經本院裁定清算程序終結
後移送裁定免責，本院裁定如下：
    主  文
聲請人戴妤芳應予免責。
    理  由
一、按法院為終止或終結清算程序之裁定確定後，除別有規定外
    ，應以裁定免除債務人之債務；法院裁定開始清算程序後，
    債務人有薪資、執行業務所得或其他固定收入，扣除自己及
    依法應受其扶養者所必要生活費用之數額後仍有餘額，而普
    通債權人之分配總額低於債務人聲請清算前2年間，可處分
    所得扣除自己及依法應受其扶養者所必要生活費用之數額者
    ，法院應為不免責之裁定。但債務人證明經普通債權人全體
    同意者，不在此限；債務人有下列各款情形之一者，法院應
    為不免責之裁定。但債務人證明經普通債權人全體同意者，
    不在此限：一、於7年內曾依破產法或本條例規定受免責。
    二、故意隱匿、毀損應屬清算財團之財產，或為其他不利於
    債權人之處分，致債權人受有損害。三、捏造債務或承認不
    真實之債務。四、聲請清算前2年內，因消費奢侈商品或服
    務、賭博或其他投機行為，所負債務之總額逾聲請清算時無
    擔保及無優先權債務之半數，而生開始清算之原因。五、於
    清算聲請前1年內，已有清算之原因，而隱瞞其事實，使他
    人與之為交易致生損害。六、明知已有清算原因之事實，非
    基於本人之義務，而以特別利於債權人中之一人或數人為目
    的，提供擔保或消滅債務。七、隱匿、毀棄、偽造或變造帳
    簿或其他會計文件之全部或一部，致其財產之狀況不真確。
    八、故意於財產及收入狀況說明書為不實之記載，或有其他
    故意違反本條例所定義務之行為，致債權人受有損害，或重
    大延滯程序，消費者債務清理條例（下稱消債條例）第132
    條、第133條、第134條分別定有明文。又消債條例之立法目
    的，在於使陷於經濟上困境之消費者，得分別情形依該條例
    所定重建型債務清理程序（更生）或清算型債務清理程序（
    清算）清理債務，藉以妥適調整其與債權人及其他利害關係
    人之權利義務關係，保障債權人之公平受償，並謀求消費者
    經濟生活之更生機會，從而健全社會經濟發展；消費者依清
    算程序清理債務，於程序終止或終結後，為使其在經濟上得
    以復甦，以保障其生存權，除另有上述消債條例第133條、
    第134條所規定不予免責之情形外，就債務人未清償之債務
    採免責主義（消債條例第1條、第132條立法理由參照）。　
    　
二、查本件聲請人前於民國108年10月16日向本院具狀聲請清算
    ，主張其為行動不便之身障人士且罹患心臟疾病，每月僅依
    靠政府補助金新臺幣（下同）3,628元、公益彩券佣金約5,0
    00元作為基本之生活費用撙節度日，處境堪憐，僅能勉強生
    活，實無力清償債務，有不能清償債務之情形，且前向本院
    聲請債務清理之調解而調解不成立，依消債條例之規定向本
    院聲請清算，經本院以108年度消債清字第43號裁定自109年
    2月27日下午5時起開始清算程序。嗣因聲請人名下僅有國際
    康健人壽保險股份有限公司保單，而無其他財產，且該保單
    經解約，可領回之解約金僅331元，並無變價實益，堪認聲
    請人並無財產足敷清償消債條例第108條所列之財團費用、
    財團債務等費用，由本院司法事務官依消債條例第129條規
    定，以109年度司執消債清字第12號裁定清算程序終止等情
    ，業據本院調取108年度消債清字第43號及109年度司執消債
    清字第12號卷宗查明無誤，則依消債條例第132條規定，本
    院即應進行債務人應否免責之審理。　　
三、依消債條例第136條規定，本院為裁定前，應予債權人及債
    務人即聲請人陳述意見之機會，茲據：
（一）聲請人陳述意見略以：聲請人名下無財產，而負債高達6,
      035,118元，其為行動不便之身障人士且罹患心臟疾病，
      每月僅依靠政府補助金3,628元、公益彩券佣金約5,608元
      ，合計9,236元作為基本之生活費用撙節度日，每月支出
      之必要生活費用共計11,811元，然上開每月之收入，尚無
      法支應上開支出，須由獨子支援生活費，聲請人並無消債
      條例第133條、第134條所規定不予免責之情形，請准裁定
      免責。
（二）債權人中國信託商業銀行股份有限公司具狀表示不同意債
      務人免責，並主張債務人每月入不敷出，應有消債條例第
      134條第2款、第8款之情事，另請求本院調查債務人是否
      有消債條例第133條、第134條各款所規定不予免責之情形
      等語。
（三）債權人台新國際商業銀行股份有限公司、滙誠第一資產管
      理股份有限公司、遠東國際商業銀行股份有限公司、甲○(
      台灣)商業銀行股份有限公司均具狀表示不同意債務人免
      責，並請求本院調查債務人是否有消債條例第133條、第1
      34條各款所規定不予免責之情形等語。
（四）債權人磊豐國際資產管理股份有限公司具狀表示債務人尚
      有工作能力，不同意債務人免責等語。
（五）債權人新光行銷股份有限公司具狀表示債務人未曾匯入任
      何款項予債權人，全體債權人均未獲分配，債務人有消債
      條例第133條之法定不免責事由等語。
（六）債權人永豐商業銀行股份有限公司具狀請求本院依職權裁
      定等語。
（七）債權人第一商業銀行股份有限公司之代理人到庭表示不同
      意債務人免責等語。
（八）債權人金陽信資產管理股份有限公司、萬榮行銷股份有限
      公司均未具狀或到庭表示意見。　　
四、經查：
（一）聲請人無消債條例第133條所定應不予免責之事由：聲請
      人已59歲餘，為行動不便之身障人士，且罹患心臟疾病，
      每月僅依靠政府補助金3,628元、公益彩券佣金約5,608元
      ，合計9,236元作為基本之生活費用撙節度日，每月支出
      之必要生活費用共計11,811元等節，有財產及收入狀況說
      明書、106、107年度綜合所得稅各類所得資料清單、全國
      財產稅總歸戶財產查詢清單、臺南大光郵局客戶歷史交易
      清單（106年6月1日至108年7月11日、106年11月1日至108
      年11月26日）、106、107年度立即型彩券經銷商銷售證明
      、勞工保險被保險人投保資料表（明細）、中華民國身心
      障礙證明、奇美醫療財團法人奇美醫院108年8月3日診斷
      證明書等件在卷可稽（消債清字卷第9-11、15-21頁）。
      又臺南市政府社會局以109年12月16日南市社助字第10915
      40181號函回覆本院：「經查戴妤芳君具身心障礙身份，
      自107年1月迄今未具有本市低收或中低收入戶資格，未領
      取婦女及兒童少年相關福利補助，但每月核領身心障礙者
      生活補助3,628元，該補助自109年1月起調整為每月3,772
      元」等情，堪認聲請人自本院108年度消債清字第43號裁
      定開始清算程序即108年9月4日後迄108年12月31日止，每
      月僅有9,236元之收入，並自109年1月1日後迄今，每月僅
      有9,380元（計算式：3,772元＋5,608元）之收入。又依消
      債條例第64條之2規定，以最近1年即110年衛生福利部所
      公告之臺南市每人每月最低生活費13,304元之1.2倍即15,
      965元認定每人每月最低生活費，尚屬合理，聲請人主張
      目前每月之必要支出約11,811元，未逾15,965元，應屬有
      據。則聲請人以前開固定收入，扣除每月必要生活費用之
      數額後並無餘額，核與消債條例第133條前段規定之要件
      不相符，本院自無庸再就聲請人之普通債權人分配總額，
      是否低於本件清算聲請前2年之間可處分所得扣除自己及
      依法應受其扶養者所必要生活費用之數額再予審酌，堪認
      聲請人並無消債條例第133條所定應予不免責之事由。
（二）又消債條例關於清算程序係以免責主義為原則，不免責為
      例外，倘債權人主張債務人有消債條例第134條各款所定
      不免責之情事，自應由債權人就債務人有合於上開各款要
      件之事實，舉證以實其說。然本件債權人均未具體說明或
      提出相當事證加以證明，自難認債務人有消債條例第134
      條各款所定不免責事由之情事存在，故債務人並無消債條
      例第134條所定不免責事由之存在，堪可認定。
五、綜上所述，本件聲請人即債務人既經法院為終結清算程序之
    裁定確定，復查無消債條例第133條、第134條所定之不應免
    責情形存在，揆諸首揭說明，應以裁定免除債務人之債務，
    爰裁定如主文所示。
中　　華　　民　　國　　110 　年　　2 　　月　　18　　日
                  民事第五庭    法  官  盧亨龍
以上正本係照原本作成。
如對本裁定抗告須於裁定送達後10日內向本院提出抗告狀，並繳
納抗告費新臺幣1,000元（須附具繕本）。
中　　華　　民　　國　　110 　年　　2 　　月　　18　　日
                                書記官  謝婷婷